臺灣高等法院刑事判決　　　　　　　　96年度上訴字第3843號
上　訴　人
即　被　告　戊○○原名趙紫霖.
　　　　　　　　　　1樓
選任辯護人　劉永培律師
上列上訴人因偽造文書等案件，不服臺灣臺北地方法院96年度訴
字第729號，中華民國96年7月31日第一審判決（起訴案號：臺灣
臺北地方法院檢察署96年度偵字第3711號），提起上訴，本院判
決如下：
    主  文
原判決撤銷。
戊○○意圖為自己不法之所有，而侵占對於業務上所持有之物，
處有期徒刑壹年陸月，減為有期徒刑玖月，附表一「偽造之署押
」欄內所列之署押均沒收；又行使偽造私文書，足以生損害於他
人，處有期徒刑陸月，減為有期徒刑參月，附表二「偽造之署押
」欄內所列之署押均沒收。應執行有期徒刑壹年，緩刑肆年，附
表一、二「偽造之署押」欄內所列之署押均沒收。
    事  實
一、戊○○（原名趙紫霖）於民國78年2月2日至95年11月間，擔
    任中國人壽保險股份有限公司（下稱中國人壽，設臺北市松
    山區○○○路122號5樓）之保險業務員，負責招攬保險業務
    ，業務上並可向客戶收取保險費，為從事業務之人，竟意圖
    為自己不法之所有，基於業務侵占之犯意及偽造署押、偽造
    私文書、行使偽造私文書、詐欺取財之概括犯意，先後為下
    列行為：（一）因積欠丙○○及乙○○借款，無力清償，基
    於偽造署押、偽造私文書、行使偽造私文書及詐欺取財之概
    括犯意，自92年10月8日起，未經要保人丙○○、乙○○及
    被保險人李瑞敏、李瑞怡、甲○○等人同意，於附表一編號
    1、5、9之時間，連續偽造附表一「偽造之署押」欄編號1、
    5、9所示之署押，進而偽造附表一編號1、5、9之契約變更
    申請書，分別持向中國人壽行使，以申請補發Ｚ0000000000
    號（原判決誤載為Ｚ000000000號）、Ｚ0000000000號、9Ｚ000
    000000號等保險單，並在中國人壽核准補發前述保險單後，
    於附表一編號2、6、7、8、10、11、12之時間，連續偽造附
    表一「偽造之署押」欄前述編號所列署押，進而偽造附表前
    述編號之保險單借款借據，分別持向中國人壽行使，以之質
    押借款，使中國人壽之承辦人均陷於錯誤，誤信該等保險單
    借款借據均係真正而准予質借，並於附表一編號2、6、7、8
    、11、12之時間，將前述編號所示金額匯入丙○○之松山機
    場郵局帳戶（帳號：00000000000），用以償還其積欠丙○○之款項，計詐得新臺幣（下同）49萬元。中國人壽並於附
    表一編號10之時間，核准戊○○冒用乙○○之聲請而將質借
    予乙○○之2萬3814元抵扣乙○○之9Ｚ000000000號保險單之
    保險費，足以生損害於中國人壽及丙○○、李瑞敏、李瑞怡
    、乙○○、甲○○。（二）客戶丁○○92年8月間欲繳交保
    險號碼Ｚ0000000000號92年度之續期保險費11萬4595元，經
    戊○○告知丁○○如開立空白抬頭（未記名受款人）之支票
    ，將可開3個月票期，而丁○○因自己開公司業務往來而多
    開了3張各8850元之支票（支票號碼E0000000、E0000000、E
    0000000、面額均各8850元），且因戊○○勸說將給予1000
    多元之折扣，乃加開1張票面金額8萬6950元之支票（支票號
    碼E0000000），4張支票合計共11萬3500元，交給戊○○以
    供繳納保險費之用。詎戊○○竟基於意圖自己不法所有之犯
    意，利用其業務上向客戶收取保險費之便，將其向丁○○所
    收取之上開4張支票，易持有為所有，予以侵占入己，並持
    向柯梅英調借現金。嗣基於同前偽造署押、偽造私文書、行
    使偽造私文書、詐欺取財之概括犯意，未經要保人丁○○之
    同意，於附表一編號3之時間，偽造附表一「偽造之署押」
    欄編號3所示之署押，進而偽造附表一編號3之契約變更申請
    書，持向中國人壽行使，以申請補發Ｚ0000000000號等保險
    單，並在中國人壽核准補發前述保險單後，於附表一編號4
    之時間，偽造附表一「偽造之署押」欄編號4所列署押，進
    而偽造附表一編號4之保險單借款借據，持向中國人壽行使
    ，以之質押借款，使中國人壽之承辦人均陷於錯誤而准予質
    借11萬4595元，戊○○即以之繳交丁○○Ｚ0000000000號保
    險單92年度之保險費，足以生損害於中國人壽及丁○○。
二、戊○○另於95年10月12日偽造附表二「偽造之署押」欄所列
    之署押，以偽造附表前述編號之保險單借款借據，並連同前
    冒用丙○○、李瑞敏、李瑞怡名義申請補發之Ｚ000000000號
    、Ｚ0000000000號保險單，持向中國人壽行使，欲各以之質
    押借款16萬元，足以生損害於中國人壽、丙○○、李瑞敏、
    李瑞怡。嗣因中國人壽匯款失敗而電詢丙○○，經丙○○告
    知從未以保險單質借，始知上情。
三、案經被害人中國人壽訴請臺灣臺北地方法院檢察署檢察官偵
    查起訴，經原審法院依簡式審判程序審理。
    理  由
一、證據能力方面：
    按被告以外之人於審判外之言詞或書面陳述，除法律有規定
    者外，不得作為證據，刑事訴訟法第159條第1項固有明文；
    惟被告以外之人於審判外之陳述，雖不符同法第159條之1至
    第159條之4規定，而經當事人於審判程序同意作為證據，法
    院審酌該言詞陳述或書面陳述作成時之情況，認為適當者，
    亦得為證據。又當事人、代理人或辯護人於法院調查證據時
    ，知有第159條第1項不得為證據之情形，而未於言詞辯論終
    結前聲明異議者，視為有前項之同意，同法第159條之5亦定
    有明文。本件檢察官、被告戊○○及辯護人對於本案相關證
    人於偵查中之證述及其他相關具傳聞性質之證據資料之證據
    能力，均表示沒有爭執，且迄於言詞辯論終結前亦未聲明異
    議。本院審酌本案證人之陳述及證據資料作成時之情況，核
    無違法取證或其他瑕疵，認為以之作為證據為適當，前述證
    人於審判外之陳述及相關證據資料，自得作為證據。
二、實體認定方面：
    上揭事實，業據被告坦承不諱，並經告訴人及證人丙○○、
    李瑞敏、李瑞怡、乙○○、甲○○指證綦明，復有中國人壽
    業務人員簽約申請表（見第3711號偵查卷第22頁）、要保書
    （見第3711號偵查卷第23至26頁、第46至47頁、本院卷第35
    頁）、契約變更申請書、附表一所示之保險單借款借據、保
    險單借/還款通知書（見第3711號偵查卷第28、30、32、34
    、37、39、41、43、49頁）、丙○○松山機場郵局帳戶客戶
    歷史交易清單（見外放證物袋）、丁○○要保書（見本院卷
    第35頁）、保險費率表（見本院卷第49 、50頁）、中國人
    壽會計分錄明細表（見本院卷第51頁）、丁○○交付與被告
    之支票4紙影本（見本院卷第54至57頁）在卷可資佐證，事
    證明確，被告犯行堪以認定。
三、論罪部分：
（一）被告為事實一行為後，刑法及配套之刑法施行法、罰金罰
      鍰提高標準條例均經修正，自95年7月1日生效施行，有關
      本件情形：
    １刑法第56條連續犯及第55條牽連犯之規定均予刪除，連續
      犯及牽連犯之規定經刪除後，數行為將予分論併罰，而數
      罪併罰之結果較論以連續犯、牽連犯等裁判上一罪之情形
      為重。經比較新舊法結果，自以行為時舊法之規定有利於
      被告，自應適用舊法之規定，亦即仍依連續犯、牽連犯之
      規定論處。
    ２關於想像競合犯之規定，刑法第55條於修正後於但書增訂
      想像競合從一重處斷時，不得科以較輕罪名所定最輕本刑
      以下之刑，但此為法理之明文化，非屬法律之變更，並無
      比較新舊法之問題。
    ３刑法第336條第2項、第339條第1項法定刑中關於罰金之規
      定，依刑法施行法第1條之1：「中華民國94年1月7日刑法
      修正施行後，刑法分則編所定罰金之貨幣單位為新臺幣」
      「94年1月7日刑法修正時，刑法分則編未修正之條文定有
      罰金者，自94年1月7日刑法修正施行後，就其所定數額提
      高為30倍。但72年6月26日至94年1月7日新增或修正之條
      文，就其所定數額提高為3倍」，由原先以銀元計算，並
      依罰金罰鍰提高標準條例第1條前段提高10倍之規定，修
      正為依新臺幣計算並提高為30倍，是法定罰金刑於修正前
      後並無不同。惟依修正前刑法第33條第5款規定罰金之最
      低額度1元以上，經以罰金罰鍰提高標準條例第1條就罰金
      數額提高倍數為10倍後，該罰金刑額度範圍係銀元10元即
      新臺幣30元以上，與修正後刑法第33條第5款罰金最低額
      為新臺幣1千元以上相較，以修正前規定之最低額度較低
      ，依刑法第2條第1項前段，自應適用修正前之規定。
    ４綜上比較，被告附表行為時之法律較有利於行為人，依刑
      法第2條第1項前段之規定，應適用修正前刑法之規定。
（二）被告事實一之行為在前揭舊法時期，事實二之行為則在修
      法之後。而數罪併罰之數罪，部分在舊法時期發生並完成
      之行為，部分在新法時期為之，應依刑法第2條第1項之規
      定比較新舊法而為適用。而刑法第51條數罪併罰之規定，
      其中第5款：「宣告多數有期徒刑者，於各刑中之最長期
      以上，各刑合併之刑期以下，定其刑期。但不得逾20年」
      ，修正為：「宣告多數有期徒刑者，於各刑中之最長期以
      上，各刑合併之刑期以下，定其刑期。但不得逾30年」，
      比較結果，修正前之規定有利於被告，自應適用有利於行
      為人即舊法有關數罪併罰之規定。
（三）核被告所為，係犯刑法刑法第216條、第210條行使偽造私
      文書罪、第336條第2項業務侵占罪、第339條第1項詐欺取
      財罪（事實一）、第339條第3項、第1項詐欺取財未遂罪
      （事實二）。被告偽造署押為偽造私文書之階段行為，偽
      造私文書之低度行為為行使之高度行為吸收，均不另論罪
      。又（一）事實一部分：被告先後數次行使偽造私文書犯
      行間，時間緊接，方式相同，觸犯構成要件相同之罪名，
      顯係基於概括犯意反覆為之，為連續犯，以一罪論，並依
      法加重其刑。其連續行使偽造保險單借款借據行為，同時
      觸犯行使偽造私文書及詐欺取財二罪，為想像競合犯，從
      一重以連續行使偽造私文書罪處斷。所犯連續行使偽造私
      文書及業務侵占罪間，有方法目的之牽連關係，應從一重
      之業務侵占罪處斷。（二）事實二部分：其於附表二「偽
      造之文書」所列文書上偽造丙○○、李瑞怡、李瑞敏簽名
      均於同一時間，且將前述文書同時提出於中國人壽，依一
      般社會觀念言，此數次行為並無時間間斷，事實上有不可
      分離之密接關係，應為一個行為之持續動作，屬接續犯。
      其事實二之詐欺取財犯行，因中國人壽尚未匯款而未遂，
      依刑法第25條第2項減輕其刑。其行使偽造保險單借款借
      據行為，同時觸犯行使偽造私文書及詐欺取財未遂二罪，
      為想像競合犯，從一重以行使偽造私文書罪處斷。（三）
      被告事實一及事實二犯行相距約2年，尚難認為二者時間
      緊接或有概括之犯意，應認二者間犯意各別，分論併罰之
      ，公訴意旨認二者成立連續犯，尚有未合。又檢察官雖未
      就事實一（二）關於要保人丁○○部分之犯行提起公訴，
      然既與起訴部分有牽連犯及連續犯之裁判上一罪關係，自
      為起訴效力所及，應併予審理。
四、原審認被告所犯罪證明確，予以論罪科刑，固非無見。惟查
    ：（一）關於附表有以下違誤：附表一編號1丙○○之署
    押為2枚（見第3711號偵查卷第27頁），原判決載為1枚。
    附表一編號5丙○○之署押為2枚（見第3711號偵查卷第36頁
    ），原判決載為1枚。附表編號9乙○○之署押為2枚（見
    第3711號偵查卷第48頁），原判決載為1枚。（二）數罪併
    罰應分別宣告其罪之刑，然後依法定標準定其應執行之刑，
    刑法第51條定有明文。所謂其罪之刑，包括主刑、從刑而言
    ，故無論主刑、從刑，均須依其所犯之罪分別宣告後，再據
    以定其應執行之刑方為相當。附表一、附表二「偽造之署押
    」欄所列之署押，自應分別於事實一、二主刑項下分別宣告
    沒收。惟原判決之主文，將附表一、二之偽造署押在主文刑
    外另列一行予以沒收，自屬有誤。（三）被告於原審判決後
    ，已清償以被害人丁○○、丙○○之質借金額，並與被害人
    丁○○、丙○○達成和解；被害人乙○○部分，則由乙○○
    清償，被告亦已與被害人乙○○和解，經告訴人陳明，並有
    和解書在卷可稽，此為原審量刑時所未及審酌。（四）事實
    一（二）丁○○部分之犯行，原審未併予審酌，亦有未洽。
    被告上訴，以其坦承犯行，並盡力達成和解，請求給予自新
    機會，非無理由，且原判決亦有可議，自應由本院予以撤銷
    改判。爰審酌被告之素行、犯罪之動機、目的、手段、犯罪
    時間極長，所得金額非微，及被告犯後尚能坦承犯行，事後
    並已盡力清償並達成和解等一切情狀，分別量處如主文所示
    之刑。又被告之犯罪合於中華民國96年罪犯減刑條例第2條
    第1項第3款之規定，併依規定予以減刑，並定其應執行之刑
    。又被告前未曾因故意犯罪受有期徒刑以上刑之宣告，有本
    院被告前案紀錄表在卷可稽，經此論罪科刑教訓，當知警惕
    ，應無再犯之虞，被害人丁○○、丙○○、乙○○於和解書
    上亦懇求賜准被告宣告緩刑，予以自新機會，爰予宣告緩刑
    4 年，以觀後效，並勵自新。
五、附表一、二「偽造之署押」欄所列之署押，不問屬於犯人與
    否，各在所宣告之刑下依刑法第219條規定予以沒收；至上
    開「偽造之文書」欄所列之文書，已經被告提出於中國人壽
    ，非屬被告所有，故不宣告沒收。
據上論斷，應依刑事訴訟法第369條第1項前段、第364條、第299
條第1項、刑法第2條第1項前段、第210條、第216條、第336條第
2項、第339條第1項、第3項、第55條、第219條、第74條第1項第
1款、修正前第56條、第55條、第51條第5款、罰金罰鍰提高標準
條例第1條前段、刑法施行法第1條之1、中華民國96年罪犯減刑
條例第2條第1項第3款、第7條、第10條第1項，判決如主文。
本案經檢察官郭弘佑到庭執行職務。
中　　華　　民　　國　　96　　年　　12　　月　　19　　日
 　　　　　       刑事第二庭審判長法　官　呂丹玉
                                  法　官　林恆吉
                                  法　官　王詠寰
以上正本證明與原本無異。
如不服本判決，應於收受送達後十日內向本院提出上訴書狀，其
未敘述上訴之理由者並得於提起上訴後十日內向本院補提理由書
（均須按他造當事人之人數附繕本）。
                                  書記官  駱麗君
中　　華　　民　　國　　96　　年　　12　　月　　19　　日
附錄：本案論罪科刑法條全文
刑法第210條
偽造、變造私文書，足以生損害於公眾或他人者，處5年以下有
期徒刑。
刑法第216條
行使第210條至第215條之文書者，依偽造、變造文書或登載不實
事項或使登載不實事項之規定處斷。
刑法第336條
對於公務上或因公益所持有之物，犯前條第1項之罪者，處1年以
上7年以下有期徒刑，得併科5千元以下罰金。
對於業務上所持有之物，犯前條第1項之罪者，處6月以上5年以
下有期徒刑，得併科3千元以下罰金。
前二項之未遂犯罰之。
刑法第339條
意圖為自己或第三人不法之所有，以詐術使人將本人或第三人之
物交付者，處5年以下有期徒刑、拘役或科或併科1千元以下罰金
。
以前項方法得財產上不法之利益或使第三人得之者，亦同。
前二項之未遂犯罰之。
附表一
┌─┬──────┬─────┬───────┬────┬─────────┐
│編│            │          │              │        │  中國人壽匯款    │
│號│ 犯罪時間   │偽造之署押│  偽造之文書  │詐騙金額│  之時間及帳戶    │
├─┼──────┼─────┼───────┼────┼─────────┤
│1 │92年10月8日 │丙○○2枚 │Ｚ0000000000號 │        │                  │
│  │            │李瑞怡1枚 │保險單之契約變│        │                  │
│  │            │          │更申請書（見第│        │                  │
│  │            │          │3711號偵查卷第│        │                  │
│  │            │          │27頁）        │        │                  │
├─┼──────┼─────┼───────┼────┼─────────┤
│2 │92年10月8日 │丙○○1枚 │Ｚ0000000000 號│100000元│92年10月08日匯入  │
│  │            │李瑞怡1枚 │保險單借款借據│        │丙○○松山機場郵局│
│  │            │          │（見第3711號偵│        │00000000000 號帳戶│
│  │            │          │查卷第29頁）  │        │                  │
├─┼──────┼─────┼───────┼────┼─────────┤
│3 │92年10月20日│丁○○2枚 │Ｚ0000000000號 │        │                  │
│  │            │          │保險單之契約變│        │                  │
│  │            │          │更申請書（見本│        │                  │
│  │            │          │院卷第37頁）  │        │                  │
├─┼──────┼─────┼───────┼────┼─────────┤
│4 │92年10月20日│丁○○1枚 │Ｚ0000000000號 │114595元│92年10月28日繳交陳│
│  │            │          │保險單借款借據│        │銀志92年度之保險費│
│  │            │          │（見本院卷第39│        │                  │
│  │            │          │頁）          │        │                  │
├─┼──────┼─────┼───────┼────┼─────────┤
│5 │92年10月31日│丙○○2枚 │Ｚ0000000000 號│        │                  │
│  │            │李瑞敏1枚 │保險單之契約變│        │                  │
│  │            │          │更申請書（見第│        │                  │
│  │            │          │3711號偵查卷第│        │                  │
│  │            │          │36頁）        │        │                  │
├─┼──────┼─────┼───────┼────┼─────────┤
│6 │92年10月31日│丙○○1枚 │Ｚ0000000000 號│ 70000元│92年10月31日匯入  │
│  │            │李瑞怡1枚 │保險單借款借據│        │丙○○松山機場郵局│
│  │            │          │（見第3711號偵│        │00000000000 號帳戶│
│  │            │          │查卷第31頁）  │        │                  │
├─┼──────┼─────┼───────┼────┼─────────┤
│7 │92年10月31日│丙○○1枚 │Ｚ0000000000 號│130000元│92年10月31日匯入  │
│  │            │李瑞敏1枚 │保險單借款借據│        │丙○○松山機場郵局│
│  │            │          │（見第3711號偵│        │00000000000 號帳戶│
│  │            │          │查卷第38頁）  │        │                  │
├─┼──────┼─────┼───────┼────┼─────────┤
│8 │92年11月24日│丙○○1枚 │Ｚ0000000000 號│ 40000元│92年11月24日匯入  │
│  │            │李瑞敏1枚 │保險單借款借據│        │丙○○松山機場郵局│
│  │            │          │（見第3711號偵│        │00000000000 號帳戶│
│  │            │          │查卷第40頁）  │        │                  │
├─┼──────┼─────┼───────┼────┼─────────┤
│9 │93年2月10日 │乙○○2枚 │9Ｚ000000000 號│        │                  │
│  │            │甲○○1枚 │保險單之契約變│        │                  │
│  │            │          │更申請書（見第│        │                  │
│  │            │          │3711號偵查卷第│        │                  │
│  │            │          │48頁）        │        │                  │
├─┼──────┼─────┼───────┼────┼─────────┤
│10│93年2月10日 │乙○○1枚 │9Ｚ000000000 號│ 23814元│93年2月10日抵扣李 │
│  │            │吳佩姍1枚 │保險單借款借據│        │舜玉保費          │
│  │            │          │（見第3711號偵│        │                  │
│  │            │          │查卷第50頁）  │        │                  │
├─┼──────┼─────┼───────┼────┼─────────┤
│11│93年8月26日 │丙○○1枚 │Ｚ0000000000 號│ 75014元│93年8月26日匯入林 │
│  │            │李瑞怡1枚 │保險單借款借據│        │鳳櫻松山機場郵局  │
│  │            │          │（見第3711號偵│        │00000000000號帳戶 │
│  │            │          │查卷第33頁）  │        │                  │
├─┼──────┼─────┼───────┼────┼─────────┤
│12│93年8月26日 │丙○○1枚 │Ｚ0000000000 號│ 74986元│93年8月26日匯入   │
│  │            │李瑞敏1枚 │保險單借款借據│        │丙○○松山機場郵局│
│  │            │          │（見第3711號偵│        │00000000000 號帳戶│
│  │            │          │查卷第42頁）  │        │                  │
└─┴──────┴─────┴───────┴────┴─────────┘
附表二
┌─┬──────┬─────┬───────┬────┬─────────┐
│編│            │          │              │        │  中國人壽匯款    │
│號│ 犯罪時間   │偽造之署押│  偽造之文書  │詐騙金額│  之時間及帳戶    │
├─┼──────┼─────┼───────┼────┼─────────┤
│1 │95年10月12日│丙○○1枚 │Ｚ0000000000 號│160000元│尚未匯款          │
│  │            │李瑞怡1枚 │保險單借款借據│        │                  │
│  │            │          │（見第3711號偵│        │                  │
│  │            │          │查卷第35頁）  │        │                  │
├─┼──────┼─────┼───────┼────┼─────────┤
│2 │95年10月12日│丙○○1枚 │Ｚ0000000000 號│160000元│尚未匯款          │
│  │            │李瑞敏1枚 │保險單借款借據│        │                  │
│  │            │          │（見第3711號偵│        │                  │
│  │            │          │查卷第44頁）  │        │                  │
└─┴──────┴─────┴───────┴────┴─────────┘
